臺灣雲林地方法院民事判決
111年度訴字第319號
原      告  台新國際商業銀行股份有限公司

法定代理人  尚瑞強  
訴訟代理人  張智賢  
被      告  劉陳淑卿
            劉昌祺  
            劉學金  
            劉靜    
            劉錦如  
            劉子誠  
法定代理人  莊氏柳  
被  代位人  劉桂芬  
上列當事人間請求代位分割遺產事件，本院於民國111年7月11日
言詞辯論終結，判決如下：
    主  文
被告與原告之債務人劉桂芬公同共有被繼承人劉平和所遺如附表
一所示遺產，應按附表二所示之應繼分比例分割為分別共有。
訴訟費用由原告負擔七分之一，餘由被告各依附表二所示應繼分
比例負擔。
    事實及理由
壹、程序方面：
一、按訴狀送達後，原告不得將原訴變更或追加他訴，但請求之
    基礎事實同一者、擴張應受判決事項之聲明者，不在此限，
    民事訴訟法第255條第1項第2款、第3款定有明文。本件原告
    之起訴狀原僅請求對被告與被代位人劉桂芬所公同共有如附
    表一編號7之不動產為分割，嗣經查明被繼承人劉平和所遺
    留現存如附表一編號1至6、8至10不動產後，原告於民國111
    年6月14日以民事更正狀追加請求就附表一編號1至6、8至10
    等不動產為分割（同書狀雖有追加請求就編號11至15之存款
    及老農漁新臺幣《下同》7,550元為分割之標的，惟於本院111
    年7月11日言詞辯論期日已撤回該部分標的），其原本之訴
    與變更之訴關於公同共有遺產之內容及訴之聲明雖有不同，
    惟均係基於債權人身分代位債務人劉桂芬行使對於被繼承人
    劉平和所留遺產之分割請求權，變更之訴與原訴之原因事實
    ，有其社會事實上之共通性及關聯性，就原請求所主張之事
    實及證據資料，於變更之訴得加以利用，請求之基礎事實同
    一，且就請求分割之標的增加，屬擴張應受判決事項之聲明
    ，合於上開規定，應予准許。
二、被告均未於言詞辯論期日到場，核無民事訴訟法第386條各
    款所列情形，爰依原告聲請，由其一造辯論而為判決。
貳、實體方面：
一、原告主張：被代位人即債務人劉桂芬尚積欠原告261,210元
    及其利息等債務未為清償。被繼承人劉平和於109年11月15
    日死亡後，遺有如附表一所示之遺產（下稱系爭遺產），由
    債務人劉桂芬、被告劉陳淑卿、劉昌祺、劉子誠、劉學金、
    劉靜、劉錦如等共同繼承，並已辦妥繼承登記而為公同共有
    ，惟被告尚未辦理分割登記，原告無法進行拍賣。債務人劉
    桂芬既怠於行使其遺產分割請求權，以取得財產供清償原告
    之債務，且已陷於無資力，原告自有行使代位權以保全債權
    之必要，為此，原告為保全自己之債權，爰依民法第242條
    、第1164條等規定，以自己名義代位劉桂芬訴請分割系爭遺
    產等語。並聲明：如主文第一項所示。
二、被告方面：被告均未於言詞辯論期日到場，除被告劉子誠曾
    於調解期日到場表示同意原告之請求外，均未提出任何書狀
    作何聲明或陳述。
三、本院之判斷：
　㈠原告主張之事實，已據其提出與所述相符之本院96年度促字
    第646號支付命令及其確定證明書、111年度司促字第8號支
    付命令及其確定證明書、莿桐鄉莿桐段522地號土地登記第
    一類謄本（地號全部）、地籍異動索引、被繼承人劉平和之
    繼承系統表、除戶謄本、被告之戶籍謄本、如附表一編號1
    至9所示土地之登記第一類謄本等為憑（見本案卷第15至75
    頁、第147至161頁、第169至251頁），並有被繼承人劉吉峯
    、劉平和之戶役政資訊網站查詢-親等關聯（一親等）、財
    政部中區國稅局雲林分局111年5月23日中區國稅雲林營所字
    第1112303502號函暨檢附劉平和之遺產稅核定通知書、111
    年5月26日中區國稅雲林營所字第1112303633號函、莿桐鄉
    農會111年5月27日莿農信字第1110002374號函、雲林縣稅務
    局111年5月30日雲稅房字第1110066314號函等在卷可參（見
    本案卷第81至84頁、第105至107頁、第117至137頁），而被
    告對於原告主張之事實，均已於相當時期受合法之通知，未
    於言詞辯論期日到場，亦未提出任何書狀為爭執，依民事訴
    訟法第280條第3項、第1項規定，視同自認，堪認為真實。
  ㈡按債務人怠於行使其權利時，債權人因保全債權，得以自己
    名義行使其權利，為民法第242條前段所明定。此項代位權
    行使之範圍，就同法第243條但書規定旨趣推之，並不以保
    存行為為限，凡以權利之保存或實行為目的之一切審判上或
    審判外之行為，諸如假扣押、假處分、聲請強制執行、實行
    擔保權、催告、提起訴訟等，債權人皆得代位行使（最高法
    院69年度台抗字第240號裁定意旨參照）。次按繼承人有數
    人時，在分割遺產前，各繼承人對於遺產全部為公同共有；
    繼承人得隨時請求分割遺產，民法第1151條、第1164條分別
    定有明文。本件原告為劉桂芬之債權人，而系爭遺產為被繼
    承人劉平和所遺留，由劉桂芬及被告共同繼承而為公同共有
    ，業如前述，綜觀卷內事證，系爭遺產並無不能分割之情形
    ，亦無公同共有存續期間之約定，是劉桂芬自得隨時請求分
    割系爭遺產，惟其怠於行使分割遺產、終止公同共有關係之
    權利，致原告之債權未能受償，原告為保全債權，代位劉桂
    芬請求分割系爭遺產，自屬有據。
  ㈢按公同共有物分割之方法，除法律另有規定外，準用關於共
    有物分割之規定，民法第830條第2項定有明文。在公同共有
    遺產分割自由之原則下，民法第1164條規定繼承人得隨時請
    求分割遺產，該條所稱之「得隨時請求分割」，依同法第82
    9條及第830條第1項規定觀之，自應解為包含請求終止公同
    共有關係在內，俾繼承人之公同共有關係歸於消滅而成為分
    別共有，始不致與同法第829 條所定之旨趣相左，庶不失繼
    承人得隨時請求分割遺產之立法本旨（最高法院93年度台上
    字第2609號判決意旨參照）。換言之，終止遺產之公同共有
    關係，既應以分割方式為之，則將遺產之公同共有關係終止
     改為分別共有關係，性質上自亦屬分割遺產方法之一。另
    裁 判分割共有物，究依何種方式為適當，法院有自由裁量
    之權 ，並應斟酌當事人之聲明、共有物之性質、經濟效用
    及全體 共有人之利益等情事公平決之，不受當事人聲明之
    拘束。原 告主張系爭遺產之分割方法為由劉桂芬及被告按
    附表二所示之應繼分比例分割為分別共有，經本院審酌如附
    表一編號1至8所示不動產之公同共有權利為土地之應有部分
    ，並非土地全部，另如附表一編號10所示之未保存登記房屋
    則無從細分，均尚難以實物為分配，且上開原告主張之分割
    方法可避免因實物分配造成共有人各自取得之價值有所落差
    ，至於就附表一編號９所示之土地亦可避免因實物分配造成
    土地零碎細分，致影響不動產之使用效益，且系爭遺產分割
    為分別共有後，原告僅得就劉桂芬分得部分為強制執行，而
    被告對於各自分得部分，則仍可自由處分、設定負擔，實較
    為有利，對全體公同共有人亦最為公平，故參酌系爭遺產之
    性質、經濟效用及全體共有人之利益，認系爭遺產由劉桂芬
    及被告按附表二所示之應繼分比例分割為分別共有，應屬適
    當，爰判決如主文第一項所示。
四、綜上所述，原告依民法第242條、第1164條規定，代位劉桂
    芬請求分割系爭遺產，由劉桂芬與被告按如附表二所示之應
    繼分比例分割為分別共有，為有理由，應予准許。
五、末按因共有物分割、經界或其他性質上類似事件涉訟，由敗
    訴當事人負擔訴訟費用顯失公平者，法院得酌量情形，命勝
    訴之當事人負擔其一部，民事訴訟法第80條之1定有明文。
    查裁判分割遺產之形成訴訟，法院決定遺產分割之方法時，
    應斟酌何種分割方法較能增進共有物之經濟效益，並兼顧全
    體繼承人之利益，以決定適當之分割方法，不受原告聲明之
    拘束，亦不因何造起訴而有不同。原告代位債務人劉桂芬提
    起本件分割遺產之訴雖有理由，惟關於訴訟費用之負擔，仍
    應由繼承人按其法定應繼分比例負擔，並由原告負擔其債務
    人劉桂芬應分擔部分，始屬公允，爰諭知如主文第二項所示
    。
六、訴訟費用負擔之依據：民事訴訟法第80條之1。
中　　華　　民　　國　　111 　年　　7 　　月　　25　　日
                  民事第一庭    法  官  廖國勝
以上正本係照原本作成。
如對本判決上訴，須於判決送達後20日內向本院提出上訴狀。如
委任律師提起上訴者，應一併繳納上訴審裁判費。
中　　華　　民　　國　　111 　年　　7 　　月　　25　　日
                                書記官　林可芯
附表一：被繼承人劉平和之遺產
編號 種類    財產所在或名稱 財產數量 權利範圍  1 土地 雲林縣○○鄉○○段000地號 1,314.00㎡ 4/168  2 土地 雲林縣○○鄉○○段00000地號 97.00㎡ 4/168  3 土地 雲林縣○○鄉○○段000地號 2,725.00㎡ 4/60  4 土地 雲林縣○○鄉○○段00000地號 58.00㎡ 4/60  5 土地 雲林縣○○鄉○○段000地號 319.00㎡ 4/24  6 土地 雲林縣○○鄉○○段00000地號 35.00㎡ 4/24  7 土地 雲林縣○○鄉○○段000地號 4,234.00㎡ 124/1200  8 土地 雲林縣○○鄉○○段00000地號 48.00㎡ 4/1200  9 土地 雲林縣○○鄉○○段0000地號 2,827㎡ 1/1  10 房屋 門牌號碼：雲林縣○○鄉○○村○○000號（稅籍編號：00000000000） 加強磚造、1層、125.40㎡ 1/1 
附表二：被代位人與被告之應繼分比例
 應繼分比例 被告劉陳淑卿 7分之1 劉桂芬（被代位人） 7分之1 被告劉靜 7分之1 被告劉昌祺 7分之1 被告劉學金 7分之1 被告劉錦如 7分之1 被告劉子誠 7分之1